【裁判字號】    98,訴,1357
【裁判日期】    990624
【裁判案由】    土地所有權移轉登記等
【裁判全文】
臺灣桃園地方法院民事判決              98年度訴字第1357號
原      告  丙○○
            甲○○
            乙○○
上三人共同
訴訟代理人  林宗儀律師
            魏雯祈律師
上  一  人
複  代理人  游玉招律師
            陳郁仁律師
被      告  戊○○
            己○○
            子○○
            辛○○
            庚○○
            丁○○○
            壬○○
            癸○○
上八人共同
訴訟代理人  鍾明達律師
上列當事人間請求土地所有權移轉登記等事件，於民國99年6 月
3日言詞辯論終結，本院判決如下：
    主  文
原告之訴及假執行之聲請均駁回。
訴訟費用由原告負擔。
    事實及理由
一、原告主張：
  (一)緣被告戊○○、己○○、子○○及簡進福（已歿）於民國68
    年間向原告購買坐落桃園縣蘆竹鄉○○段羊稠坑小段335-12
    地號（下稱系爭土地）除如卷附實測圖所示黃色部分面積23
    0.203 坪（即761 平方公尺，下稱黃色部分土地）外之土地
    ，因買賣當時之農業發展條例第22條第1 項規定「為擴大農
    場經營規模，防止農地細分，現有之每宗耕地不得分割及移
    轉為共有。但因繼承而移轉者，得為共有；部分變更為非耕
    地使用者，其變更部分得為分割」，致使雙方無法將被告戊○○、己○○、子○○及簡進福所購得之面積分割而為移轉
    登記，因系爭土地中黃色部分土地確屬未買賣部分，是以雙
    方約定原告先將系爭土地所有權全部移轉予被告，惟被告戊○○、己○○、子○○及簡進福應於日後能辦理農地分割時
    ，無條件將上開黃色部分土地分割並交還原告，有被告戊○○、己○○、子○○及簡進福於68年9 月19日所簽立承諾書
    （下稱系爭承諾書）可證。經查，農業發展條例於89年1 月
    26日修正後，已刪除上開禁止農地分割之規定，是以系爭承
    諾書關於移轉登記黃色部分土地之條件業已成就，原告自得
    依系爭承諾書請求被告戊○○、己○○、簡德及簡進福之
    繼承人（即被告癸○○、辛○○、庚○○、丁○○○、壬○○），將系爭土地分割出黃色部分土地，並將分割出之黃色
    部分土地移轉所有權登記予原告。
  (二)按因可歸責於債務人之事由，致給付不能者，債權人得請求
    賠償損害，民法第226 條第1 項定有明文。被告負有移轉黃
    色部分土地所有權予原告之義務，已如前述，惟被告竟將系
    爭土地所有權分別移轉予第三人簡士欽、被告癸○○、第三
    人蕭淑禧、蕭淑婷、蕭淑瑜，致被告移轉黃色部分土地所有
    權之義務已屬給付不能。又損害賠償之目的在於填補所生損
    害，其應回復者並非原來狀態，而係應有狀態，應將損害事
    故發生後之變動狀況考慮在內，即應以賠償權利人請求時或
    起訴時之市價為準（最高法院64年度第6 次民庭庭推總會議
    決議參照）。系爭土地公告現值每平方公尺為新臺幣（下同
    ）2,200 元，黃色部分土地面積為761 平方公尺，則原告所
    受損害為1,674,100 元（計算式：2,200 ×761=1,674,100
    ），原告自得依民法第226 條第1 項規定，備位請求被告賠
    償1,674,100 元。
  (三)對被告抗辯之陳述：
  1.被告戊○○、己○○、子○○及簡進福除向原告購買系爭土
    地外，早先亦曾向原告購入桃園縣蘆竹鄉○○○○段羊稠坑
    小段335-3 、335-11地號土地（下稱335-3 、335-11地號土
    地），足見系爭承諾書簽立前，雙方確已有土地買賣之交易
    紀錄，被告戊○○、己○○、子○○及簡進福購入上開335-
    3 、335-11地號土地為辦理所有權移轉登記，曾書立土地建
    築改良物買賣所有權移轉契約書，蓋用被告戊○○、己○○
    、子○○及簡進福之印章而持以向地政機關辦理所有權移轉
    登記，其上「戊○○」、「己○○」印文以肉眼比對，應與
    系爭承諾書上「戊○○」、「己○○」印文一致。若系爭承
    諾書上「戊○○」、「己○○」印文為原告盜刻印章而成，
    原告亦應同時盜刻「子○○」、「簡進福」之印章始合理，
    且「己○○」印文字體特殊，亦無容易偽刻之理，足見系爭
    承諾書上「戊○○」、「己○○」印文確與335-3 、335-11
    地號土地登記使用之印文相同，應屬真正。且證人莊啟民亦
    證稱：「系爭買賣因為還有房子，所以房子旁邊的土地要留
    下來」、「這部分他們（即簡進福及其友人）來我家時找我
    父親作中人時，我親耳聽到的」等語，亦足見雙方確有訂立
    系爭承諾書之動機及合意存在。
  2.再者，系爭土地所有權移轉至被告迄今已數十載，均由原告
    占有使用，被告亦未曾向原告要求交付，且證人莊啟民亦證
    稱：「（問：你稱房子旁邊土地要留下來，目前該土地何人
    使用？）該房子以前是我外公的，後來留給原告，旁邊土地
    留下來以後要蓋房子。現在由房子主人使用中。從簽約之前
    就一直由他使用」等語，若被告未簽立系爭承諾書，應無不
    向原告請求交付系爭土地之理，益徵系爭承諾書為真正。
  3.本件兩造既約定於能辦理分割時無條件分割交還黃色部分土
    地，則原告之請求權時效即應自能辦理分割時起算。查92年
    2 月7 日修正公布農業發展條例第3 條第11款規定，將耕地
    之定義範圍縮小刪除原定義中之「田、旱地目土地」，則自
    農業發展條例第3 條第11款規定修正後，地目為旱之土地已
    非上開條例規定之耕地，不受同條例第16條之限制，系爭土
    地地目為旱，則原告於92年2 月7 日修正後始得請求被告分
    割交還，本件消滅時效應自92年2 月7 日起算，原告提起本
    件訴訟顯未逾15年消滅時效。
  (四)聲明：
  1.先位聲明：被告應將系爭土地分割出黃色部分土地〔面積23
    0.203 坪（即761 平方公尺）〕，並將上開黃色部分土地移
    轉登記予原告所有。
  2.備位聲明：(1)被告應給付原告1,674,100元，及自起訴狀繕
    本送達之翌日起至清償日止，按週年利率百分之5計算之利
    息；(2)願供擔保，請准予宣告假執行。
二、被告則以：
  (一)系爭承諾書上被告戊○○、己○○、子○○及簡進福之簽名
    字跡均同，顯然並非上開4 人所親簽，所蓋印章亦非被告戊○○、己○○、子○○及簡進福所有，系爭承諾書之形式及
    實質之真正均屬可疑。且證人莊啟民證稱簽立系爭承諾書時
    並不在場，有無簽立承諾書不清楚，無法證明系爭承諾書為
    真正，系爭承諾書既非真正，原告則無由請求移轉登記黃色
    部分土地之所有權，亦無由請求損害賠償。
  (二)退萬步言，縱系爭承諾書為真正，亦僅具債權契約之性質，
    此種權利義務關係僅存在於特定之債權人與債務人間。系爭
    土地已移轉予第三人並辦理登記完畢，已發生絕對效力，具
    有對世效力，原告自不得依據債權契約，請求將黃色部分土
    地移轉登記予原告所有。再查，原告自68年9 月19日立約之
    日起，至98年7 月20日始以本件訴訟向被告請求履行上開承
    諾書之約定，顯已逾15年之請求權時效，被告自得拒絕給付
    等語，資為抗辯。
  (三)聲明：原告之訴駁回；如受不利之判決，願供擔保請准宣告
    免為假執行。
三、兩造不爭執事項：
  (一)被告戊○○、己○○、子○○及簡進福於民國68年間向原告
    購買系爭土地，並辦理所有權移轉登記完畢。系爭土地目前
    為被告子○○、癸○○、訴外人簡士欽、蕭淑禧、蕭淑婷、
    蕭淑瑜分別共有。
  (二)簡進福之繼承人為被告癸○○、辛○○、庚○○、丁○○○
    及壬○○。
四、原告主張：依系爭承諾書約定，黃色部分土地並非買賣標的
    ，被告應自系爭土地得分割時，無條件分割交還原告，若有
    給付不能情事，並應負損害賠償責任等語，為被告所否認，
    並以前揭情詞置辯。本件首應審究者厥為：系爭承諾書是否
    真正？原告請求權是否罹於時效？本院判斷如下：
  (一)按當事人主張有利於己之事實者，就其事實有舉證之責任；
    私文書應由舉證人證其真正。但他造於其真正無爭執者，不
    在此限；私文書經本人或其代理人簽名、蓋章或按指印或有
    法院或公證人之認證者，推定為真正，民事訴訟法第277 條
    前段、第357 條、第358 條第1 項定有明文。再按民事訴訟
    法第358 條關於私文書經本人或其代理人簽名、畫押、蓋章
    或按指印者，推定為真正之規定，須其簽名、畫押、蓋章或
    按指印係本人或其代理人為之，在當事人間已無爭執或經舉
    證人證明者，始得適用，最高法院28年上字第10號判例要旨
    可資參照。本件被告既對系爭承諾書上「戊○○」、「簡進
    福」、「己○○」及「簡德」印文及系爭承諾書之真正有
    爭執，原告自應就上開有利於原告之事實負舉證之責任。
  (二)原告主張：被告戊○○、己○○、子○○及簡進福於民國68
    年間向原告購買335-3 、335-11地號土地，其書立之土地建
    築改良物買賣所有權移轉契約書上「戊○○」、「己○○」
    印文以肉眼比對與系爭承諾書上「戊○○」、「己○○」印
    文一致，可證系爭承諾書之印文為真正云云，並提出上開土
    地建築改良物買賣所有權移轉契約書影本為證（見本院卷第
    68-72 頁）。然查，上開土地建築改良物買賣所有權移轉契
    約書上「簡德」、「簡進福」之印文顯然與系爭承諾書上
    「簡德」、「簡進福」之印文有所不同（「簡德」印文
    大小不同、「簡進福」印文於系爭承諾書中多一「印」字）
    ，應非同一印文無疑。又「戊○○」、「己○○」之印文是
    否相同，於肉眼則無法比對，原告又無法提出上開土地建築
    改良物買賣所有權移轉契約書原本供本院囑託鑑定機關另為
    鑑定，是亦無從認定系爭承諾書上「戊○○」、「己○○」
    之印文與上開土地建築改良物買賣所有權移轉契約書上「戊○○」、「己○○」印文相同。再依臺北市大同區戶政事務
    所、桃園縣桃園市戶政事務所目前留存之被告戊○○（90年
    4 月17日、91年3 月25日、91年4 月22日、91年8 月30日申
    請）、子○○（96年4 月23日申請）、簡進福（94年12月16
    日申請）之印鑑登記證明申請書上之印文觀之，亦顯與系爭
    承諾書上之印文不同，有上開印鑑登記證明申請書在卷可佐
    （見本院卷第90-91 、100-105 頁），亦無從肯認系爭承諾
    書上之印文為真正。原告復無其他資料可供證明系爭承諾書
    上印文為真正，是原告前揭主張尚屬無據。
  (三)又依證人莊啟民到庭證稱：簡進福是伊同學及親戚，找伊父
    親要買系爭土地，簡進福與另一個伊不認識的人來伊家商談
    ，伊父親幫被告簡進福仲介，但後來辦的時候，是去代書事
    務所，伊就不清楚。系爭買賣因為還有房子，所以房子旁邊
    的土地要留下來；該房子以前是伊外公的，後來留給原告，
    旁邊土地留下來以後要蓋房子，現在由房子主人使用，從簽
    契約之前就一直由原告使用；伊知道有該承諾書，但這可能
    是去代書時簽的，所以簽的時候伊不在場；伊只有聽說伊父
    親說買賣已經完成，至於實際情形伊不清楚；房子旁邊土地
    要留下來是簡進福來伊家找伊父親作中人時親耳聽到等語（
    見本院卷第79頁及反面）可知，莊啟民僅知悉伊父親在與簡
    進福商談購買系爭土地時有談及房子旁邊土地要留下來，但
    實際買賣情形莊啟民並不清楚，亦未親見買賣雙方簽立系爭
    承諾書，是莊啟民上開證述，尚無足認定被告戊○○、己○○、子○○及簡進福向原告購買系爭土地時，確實就黃色部
    分土地有約定於得分割時即應交還原告，則亦無從證明系爭
    承諾書為真正。又黃色部分土地雖依莊啟民證稱迄今仍為原
    告使用，惟此亦僅能證明被告戊○○、己○○、子○○及簡
    進福買受黃色部分土地後迄今尚未請求原告交付，無法遽以
    推斷買賣系爭土地時即將黃色部分土地排除在買賣標的外。
    再查，系爭承諾書內容僅記載有關黃色部分土地應分割交還
    原告之條件，而無相關買賣價金等買賣條件之記載，莊啟民
    復證稱系爭土地買賣係由代書經辦，則系爭土地買賣當時應
    有其他相關資料供買賣雙方留存，原告於本件言詞辯論終結
    前未能提出其他資料以供本院審酌，對其主張系爭承諾書為
    真正乙事未能舉證以實其說，是其主張尚無可採。
五、綜上所述，原告既無法證明系爭承諾書為真正，從而，原告
    先位聲明依系爭承諾書之約定請求被告移轉黃色部分土地所
    有權，備位聲明依民法第226 條第1 項請求因被告給付不能
    之損害賠償，均非有據，原告之訴應予駁回。原告之訴既經
    駁回，其假執行之聲請亦失所附麗，應併予駁回。
六、據上論結，本件原告之訴為無理由，依民事訴訟法第78條、
    第85條第1 項前段，判決如主文。
中    華    民    國    99    年    6     月    24    日
                  民事第一庭  審判長法  官  郭琇玲
                                    法  官  范明達
                                    法  官  郭俊德
以上正本係照原本作成。
如對本判決上訴，須於判決送達後20日內向本院提出上訴狀。
中    華    民    國    99    年    6     月    24    日
                                    書記官  黃澧

司法院資訊處製作；財團法人民間司法改革基金會備份。
